臺灣桃園地方法院交通事件裁定　　　　99年度交聲字第1819號
原處分機關　交通部公路總局臺北區監理所蘆洲監理站
異　議　人　鄭貳龍
上列處分人因違反道路交通管理處罰條例聲明異議案件，對於交
通部公路總局臺北區監理所蘆洲監理站於民國99年12月3 日所為
之處分（原處分案號：北監蘆字第裁46-C00000000號裁決書）聲
明異議，本院裁定如下：
    主  文
原處分撤銷。
鄭貳龍汽車駕駛人，駕駛汽車經測試檢定酒精濃度超過規定標準
，應吊扣普通重型機器腳踏車駕駛執照壹年，並施以道路交通安
全講習。
    理  由
一、原處分意旨略以：異議人即受處分人（下稱異議人）鄭貳龍
    於民國99年10月2 日上午3 時38分許，駕駛車牌號碼GE2-57
    0 號重型機車，行經台北縣三重市○路○街、永福街口，為
    臺北縣政府警察局三重分局永福派出所警員舉發「酒後駕車
    經酒測每公升0.65毫克」違反道路交通管理事件，並以北縣
    警交大字第C00000000 號舉發違反道路交通管理事件通知單
    （下稱舉發通知單）舉發，原處分機關爰依道路交通管理處
    罰條例第35條第1 項第1 款、第24條及違反道路交通管理事
    件統一裁罰基準及處理細則第41條、第43條、第44條、第67
    條規定，裁處罰鍰新臺幣（下同）4 萬5,000 元，及吊扣駕
    駛執照12月，並施以道路交通安全講習等語。
二、聲明異議意旨略以：伊確實有於上揭時地酒駕違規行為，然
    該行為業經臺灣板橋地方法院檢察署檢察官為緩起訴處分，
    命異議人於緩起訴處分確定後3 個月內向國庫支付1 萬元，
    原處分機關又以同一事由裁罰4 萬5,000 元，異議人之經濟
    能力已無法支付等語。
三、按汽車駕駛人有飲用酒類或其他類似物後其吐氣所含酒精濃
    度超過每公升0.25毫克或血液中酒精濃度超過百分之0.05以
    上，不得駕車，道路交通安全規則第114 條第2 款定有明文
    。又汽車駕駛人，駕駛汽車經測試檢定酒精濃度超過規定標
    準者，處新臺幣1 萬5,000 元以上6 萬元以下罰鍰，並當場
    移置保管該汽車及吊扣其駕駛執照1 年；汽車駕駛人有第35
    條第1 項規定之情形者，應接受道路交通安全講習，道路交
    通管理處罰條例第35條第1 項第1 款、第24條第1 項第2 款
    亦分有明文。次按道路交通管理處罰條例第68條於94年12月
    14日修正公布，並自95年3 月1 日施行，修正前原規定：「
    汽車駕駛人，因違反本條例及道路交通安全規則之規定，受
    吊扣或吊銷駕駛執照處分時，吊扣或吊銷其持有各級車類之
    駕駛執照」；修正後則規定：「汽車駕駛人，因違反本條例
    及道路交通安全規則之規定，受吊銷駕駛執照處分時，吊銷
    其持有各級車類之駕駛執照」，已刪除「吊扣」駕駛執照處
    分之效力擴及所持有各級車類駕駛執照之規定。觀諸修法過
    程，原擬修正之條文提案乃「汽、機車駕駛人，因違反本條
    例及道路交通安全規則之規定，受吊扣或吊銷駕駛執照處分
    時，吊扣或吊銷其違法或違規當時所駕駛車輛之駕駛執照。
    」惟立法者因考量違規吊扣駕駛執照，不宜連其他如職業上
    、生活上所需之駕駛執照一併吊扣，否則恐影響人民工作及
    生活甚鉅，失之過酷等情，經協商後，刪除「吊扣或」始通
    過修正條文乙節，有立法院公報94卷48期3430號二冊第107
    至136 頁立法院第6 屆第2 會期交通委員會全體委員會議紀
    錄、94卷70期3452號第135 至141 頁院會紀錄及修正條文說
    明欄記載「委員提案：原條文將違法或違規駕駛人所持有各
    級車類之駕照一併吊扣或吊銷失之過酷，影響人民工作及生
    活甚鉅，爰修正之。審查會：依現行法條文，文中『吊扣或
    』三字均刪除，修正通過」可考。顯見立法者原意僅限吊扣
    違規當時所駕駛車輛之駕駛執照，不得吊扣所持有各級車類
    之駕駛執照，乃衡平維護道路交通安全與違規駕駛人工作財
    產權後，依比例原則所為之立法裁量，本院應予尊重。又酒
    醉駕車行為固製造法所不容許之風險，惟從風險實現觀點而
    言，酒後所駕車類究係機車、小客車甚或大客車，對交通安
    全所生危害，實甚殊異，如駕駛人駕駛低一級之車類違反道
    路交通管理處罰條例規定時，不論其所造成之實害結果一律
    吊扣駕駛人所持有之各類駕駛執照，亦有違相同事件相同處
    理，不同事件不同處理之平等原則（臺灣高等法院暨所屬法
    院97年法律座談會刑事類提案第40號、98年法律座談會刑事
    類提案第20、23號參照）。準此，前揭「吊扣其駕駛執照1
    年」之規定，應僅及於吊扣與違規當時所駕駛車輛同級之車
    類駕駛執照，合先敘明。
四、經查：
  (一)本件異議人於99年10月2 日上午3 時38分許，駕駛車牌號碼
    GE2-570 號重型機車，行經台北縣三重市○路○街、永福街
    口，為臺北縣政府警察局三重分局永福派出所警員舉發「酒
    後駕車經酒測每公升0.65毫克」違反道路交通管理事件，並
    以北縣警交大字第C00000000 號舉發違反道路交通管理事件
    通知單舉發之事實，為受處分人所坦認，復有桃園縣政府警
    察局舉發違反道路交通管理事件通知單影本1 份在卷可稽，
    故異議人確有上開違規行為，堪予認定。
  (二)按94年2 月5 日公布，於95年2 月5 日施行之行政罰法第26
    條規定：「一行為同時觸犯刑事法律及違反行政法上義務規
    定者，依刑事法律處罰之。但其行為應處以其他種類行政罰
    或得沒入之物而未經法院宣告沒收者，亦得裁處之。前項行
    為如經不起訴處分或為無罪、免訴、不受理、不付審理之裁
    判確定者，得依違反行政法上義務規定裁處之」此即所謂一
    事不二罰之原則。揆諸該條立法理由，一行為同時觸犯刑事
    法律及違反行政法上義務規定時，由於刑罰與行政罰同屬對
    不法行為之制裁，而刑罰之懲罰作用較強，故在處罰目的相
    同且處罰方式相同時，若依刑事法律處罰，即足資警惕時，
    實無一事二罰再處行政罰之必要。且刑事法律處罰，由法院
    依法定程序為之，較符正當法律秩序，應予優先適用。故同
    時觸犯刑事法律及違反行政法上義務規定之行為，行政機關
    得否科以與刑罰相類之行政罰處罰，端視該行為之刑事訴追
    或審判程序終局結果而定，在刑事訴追、審判程序尚未終局
    確定前，行政機關自不得逕予裁罰；至於罰鍰以外之沒入或
    其他種類行政罰，因兼具維護公共秩序之作用，為達行政目
    的，行政機關仍得併予裁處，又此所稱「其他種類行政罰」
    ，係指違反行政法上之義務應受「裁罰性」之「不利處分」
    而言，依行政罰法第2 條規定，應包括限制或禁止行為之吊
    扣證照處分在內。故汽車駕駛人酒後駕車時，如同時觸犯刑
    法第185 條之3 之公共危險罪者，道路交通主管機關除依上
    開行政罰法第26條第1 項但書規定，處以其他種類行政罰外
    ，關於行政罰鍰部分，即應依行政罰法第26條、道路交通管
    理處罰條例第10條等規定移送地方法院檢察署處理，其後非
    有行政罰法第26條第2 項所定不起訴等事由，不得再依道路
    交通管理處罰條例第35條第1 項第1 款之規定，裁處行為人
    罰緩。
  (三)次按觸犯刑事法律之犯罪行為，除得經檢察官之起訴，並由
    法院審理後，為有罪科刑、無罪、免訴、不受理、不付審理
    之裁判外，如檢察官認該行為所涉為死刑、無期徒刑或最輕
    本刑3 年以上有期徒刑以外之罪，於參酌刑法第57條所列事
    項及公共利益之維護，認以緩起訴為適當者，得定1 年以上
    3 年以下之緩起訴期間為緩起訴處分，並同時命被告為金錢
    給付、勞務給付及處遇措施的部分，應得被告之同意。刑事
    訴訟法第253 條之1 及第253 條之2 分別定有明文。故涉有
    被告之人身自由及財產之拘束，且產生未經裁判即終局處理
    案件之實質效果，自應考慮被告之意願。是緩起訴處分令受
    處分人向指定之政府機關、行政法人、社區或其他合公益目
    的之機構或團體提供義務勞務給付，雖非刑法所定刑罰之種
    類，然已對受處分人名譽、心理產生相當制約，並影響被告
    之自由等權利。揆諸前揭說明，緩起訴處分已產生實質刑罰
    效果，應實質該當行政罰法第26條第1 項之依刑事法律之處
    罰效果。故酒後駕車經檢察官為緩起訴處分，並命駕駛人向
    公益團體捐款或提供義務勞務者，駕駛人係履行檢察官為緩
    起訴處分命令，此等命令名義上雖非刑罰，但仍是一種特殊
    的處遇措施，造成駕駛人之財產減少或義務增加，性質上亦
    屬干預人民自由之處分，與刑事制裁無異，實質上則為刑事
    處罰。
  (四)又按緩起訴期間內，有下列情形之一者，檢察官得依職權或
    依告訴人之聲請撤銷原處分，繼續偵查或起訴：於期間內
    故意更犯有期徒刑以上刑之罪，經檢察官提起公訴者。緩
    起訴前，因故意犯他罪，而在緩起訴期間內受有期徒刑以上
    刑之宣告者。違背第253 條之2 第1 項各款之應遵守或履
    行事項者，刑事訴訟法第253 條之3 第1 項定有明文。準此
    可認，經檢察官為「緩起訴」處分者，於「緩起訴」之猶豫
    期間內，最終是否會被檢察官提起公訴，猶懸而未定，亦即
    「緩起訴」處分於猶豫期間內尚未具有實質之確定力，檢察
    官於緩起訴期間內，可對被告為繼續觀察，如被告顯無反省
    警惕之情或根本欠缺反省警惕之能力，檢察官仍得依職權或
    依告訴人之聲請，將被告「緩起訴」處分撤銷，足見緩起訴
    處分顯與不起訴處分之性質不同。而行政罰法第26條明定「
    一行為不二罰」之原則，且應受行政罰之行為如經「不起訴
    處分或為無罪、免訴、不受理、不付審理」之裁判確定者，
    始得依違反行政法上義務規定裁處之，並未包括「緩起訴」
    處分在內；雖「緩起訴」處分之最終使被告免於刑事訴追之
    效果與「不起訴」處分之效果相同，行政罰法第26條第2 項
    是否包括緩起訴處分情形，固非無疑，惟觀以被告須待緩起
    訴處分實質確定時，才最終地確定免於受刑事訴追，亦即在
    緩起訴期間內即猶豫期間期滿前，該緩起訴處分仍有被撤銷
    之可能，此時原處分機關若依法為行政裁決，將使受處分人
    有同時遭受行政處罰及刑事訴追之危險，顯與行政罰法第26
    條規定之立法意旨相違背。且檢察官為緩起訴處分時，依刑
    事訴訟法第253 條之2 第1 項規定對被告所為之指示及課予
    負擔，具有實質刑罰之效果，對被告具有財產減少及自由受
    限之影響，性質上可謂刑事處分，而緩起訴制度雖以特別預
    防為優先考量，但在具體個案決定上，實亦達到一般預防的
    作用及報應理念，基於一行為不二罰原則，異議人既已就其
    行為受到刑事處分，自不應因同一行為再受到國家的處罰（
    臺灣高等法院暨所屬法院96年法律座談會刑事類提案第36號
    研討結果參照）。
  (五)異議人上揭酒後駕車之行為，因同時另犯刑法第185 條之3
    之服用酒類不能安全駕駛動力交通工具而駕駛罪，業經臺灣
    板橋地方法院檢察署檢察官於99年10月7 日以99年速偵字第
    6437號為緩起訴處分，緩起訴期間為1 年（緩起訴期間自99
    年10月26日起至100 年10月25日止），異議人應於緩起訴處
    分確定後3 個月內向國庫1 萬元之緩起訴處分金。嗣依職權
    送請再議，亦經臺灣高等法院檢察署檢察官駁回再議在案。
    然上開緩起訴處分書之緩起訴期間尚未屆滿等情，有上開緩
    起訴處分書、臺灣高等法院被告全國前案紀錄表各1 份在卷
    可稽，揆諸前揭說明，原處分機關在異議人尚未經終局確定
    無庸受刑事處罰前，逕於99年12月3 日裁處罰鍰4 萬5,000
    元部分，即難謂適法。
  (六)又本件異議人於前揭違規行為時，所駕車輛既係普通重型機
    器腳踏車，揆諸上揭說明，原處分機關自僅得吊扣其普通重
    型機器腳踏車駕駛執照，原處分就異議人吊扣駕駛執照之部
    分並未敘明係吊扣普通重型機器腳踏車駕駛執照，尚有未洽
    。另本件原處分關於道路安全講習部分，乃裁罰性之不利處
    分，為維護交通安全，促使駕駛人於飲酒後能知所警惕，實
    有教導駕駛人了解交通規則並加強其遵循之必要，故依行政
    罰法第26條第1 項但書之規定，仍得裁處之，原處分關於此
    部分之裁處，並無違誤之處，惟其既係就單一違規行為所為
    處分之部分法律效果，自無從割裂維持，應併予撤銷，允宜
    敘明。
五、綜上所述，異議人確有在上開時、地，因酒後駕車之違規行
    為，原處分機關依道路交通管理處罰條例第24條第1 項第2
    款之規定，裁處異議人施以道路交通安全講習處分之其他種
    類行政裁罰部分，核無違誤。惟原處分機關在緩起訴處分尚
    未實質確定前，逕依道路交通管理處罰條例第35條第1 項第
    1 款裁罰異議人罰緩4 萬5,000 元，違反行政罰法第26條第
    1 、2 項之「一事不二罰」之規定，難認允當，原處分既有
    上開違法不當之處，本院即無從維持。從而，異議人提出之
    異議為有理由。又基於本件為同一交通違規行為，原處分機
    關所為之吊扣處分、罰鍰、道路交通安全講習之各處分無從
    區分，雖異議人未就吊扣、施以道路交通安全講習之處分有
    所爭執，然原處分機關依同條例第35條第1 項第1 款裁處異
    議人吊扣駕駛執照12個月部分，因未明確限定吊扣駕駛執照
    為異議人違規當時駕駛車輛種類，尚有未洽，業如前述，是
    仍應由本院將原處分撤銷，自為裁罰如主文第2 項所示，以
    期適法。至罰鍰部分應由原處分機關俟上開緩起訴期間屆滿
    後，依異議人日後是否經撤銷緩起訴並受刑事追訴處罰之情
    形，並參酌道路交通管理處罰條例第35條第8 項所定「經裁
    判確定處以之罰金低於本條例第92條第3 項所訂最低罰鍰基
    準規定者，應依本條例裁決繳納不足最低罰鍰」及臺灣高等
    法院暨所屬法院97年法律座談會刑事類提案第39號研討結果
    之意旨，另為適法之處理，併此敘明。
六、據上論斷，應依應依道路交通管理處罰條例第87條第2 項，
    道路交通事件處理辦法第19條前段，裁定如主文。
中    華    民    國  100     年    1     月    3     日
                    交通法庭法  官  游智棋
以上正本證明與原本無異。
如不服本裁定，應於裁定送達後5 日內向本院提出抗告狀。
                            書記官  陳育萱
中    華    民    國   100    年    1     月    7     日